【裁判字號】    95,毒抗,320
【裁判日期】    950724
【裁判案由】    毒品危害防制條例
【裁判全文】
臺灣高等法院刑事裁定                 95年度毒抗字第320號
抗  告  人  臺灣基隆地方法院檢察署檢察官
被      告  甲○○
上列抗告人因毒品危害防制條例案件，不服臺灣基隆地方法院95
年度毒聲字第184號，民國95年6月14日裁定（聲請案號：臺灣基
隆地方法院檢察署95年度毒聲字第184號），提起抗告，本院裁
定如下：
    主  文
抗告駁回。
    理  由
一、聲請意旨略以：被告甲○○前因施用第一級毒品，經臺灣基
    隆地方法院於民國（下同）95年1月10日，以95年度毒聲字
    第4號裁定送臺灣基隆看守所附設勒戒處所觀察、勒戒後，
    認有繼續施用毒品之傾向，有該所94年5月24日基所戒字第
    0950800262號函送之「有無繼續施用毒品傾向證明書」在卷
    可稽。故依毒品危害防制條例第20條第2項規定，聲請裁定
    令入戒治處所施以強制戒治云云。
二、按毒品危害防制條例於92年7月9日修正公布，自93年1月9日
    施行，其中第20條、第23條將施用毒品之刑事處遇程序，區
    分為「初犯」及「五年內再犯」、「五年後再犯」。依其立
    法理由之說明：「初犯」，經觀察、勒戒或強制戒治後，應
    為不起訴處分或不付審理之裁定；經觀察、勒戒或強制戒治
    執行完畢釋放後，「五年內再犯」者，因其再犯率甚高，原
    實施之觀察、勒戒及強制戒治既已無法收其實效，爰依法追
    訴或裁定交付審理。至於經觀察、勒戒或強制戒治執行完畢
    釋放後，「五年後再犯」者，前所實施之觀察、勒戒或強制
    戒治已足以遮斷其施用毒品之毒癮，為期自新及協助其斷除
    毒癮，仍適用「初犯」規定，先經觀察、勒戒或強制戒治之
    程序。從而依修正後之規定，僅限於「初犯」及「五年後再
    犯」二種情形，始應先經觀察、勒戒或強制戒治程序。倘被
    告於五年內已再犯，經依法追訴處罰，縱其第三次（或第三
    次以上）再度施用毒品之時間，在初犯經觀察、勒戒或強制
    戒治執行完畢釋放五年以後，已不合於「五年後再犯」之規
    定，且因已於「五年內再犯」，顯見其再犯率甚高，原實施
    觀察、勒戒或強制戒治，已無法收其實效，即應依該條例第
    10條處罰（最高法院95年度第7次刑事庭會議決議）。經查
    ：被告前因毒品危害防制條例案件，經臺灣基隆地方法院於
    88年4月12日裁定送觀察、勒戒，執行後認無繼續施用毒品
    之傾向，經臺灣澎湖地方法院檢察署檢察官於88年9月30 日
    ，以88年度偵字第229號不起訴處分書為不起訴處分確定；
    復因毒品危害防制條例案件，經臺灣基隆地方法院於93年7
    月14日以93年度訴字第233號判決判處有期徒刑7月，於同年
    8月10日確定；並與另案犯竊盜罪所處有期徒刑9月，經合併
    定應執行刑為有期徒刑1年3月，而於94年9 月10日縮短刑期
    執行完畢，有本院被告前案紀錄表、臺灣基隆地方法院93年
    度訴字第2 33號刑事判決各一件附卷可稽（見原審卷第11頁
    、偵字第4939卷第34頁）。次查，被告前因毒品危害防制條
    例案件，經臺灣基隆地方法院裁定送觀察、勒戒，執行後認
    無繼續施用毒品之傾向，經臺灣澎湖地方法院檢察署檢察官
    為不起訴處分確定之時間係於88年9月30日，核與本件被告
    施用毒品之時間即94年10月15日（見原法院卷附95年度毒聲
    字第4號裁定），差距固已逾5年，然因被告前已另因施用毒
    品案件經原法院於93年7月14日判處有期徒刑7月確定，有如
    前述；則依上開最高法院決議意旨，被告本次再犯施用毒品
    之罪，並不該當「5年後再犯」之規定，且因觀察、勒戒或
    強制戒治程序已無法收其實效，自應逕依毒品危害防制條例
    第10條之規定處罰；亦即檢察官應依同條例第23條第2項之
    規定提起公訴，而非聲請法院裁定觀察、勒戒或強制戒治。
三、原法院裁定以：檢察官前向本院聲請對被告執行觀察、勒戒
    ，雖經本院裁准在案，且被告亦經勒戒處所認定有繼續施用
    毒品之傾向，然因本案程序上應由檢察官依法提起公訴，本
    院依法無從裁准執行強制戒治，故本件聲請於法不合，應予
    駁回。核無不合。
四、抗告意旨雖以：(一)依修正後毒品危害防制條例第20條第3項
    規定：「依前向規定為觀察、勒戒或強制戒治完畢釋放後，
    5年內後再犯第10條之罪者，是用本條前2項之規定。」依條
    文之文義解釋，5年起算點，應為觀察、勒戒或強制戒治執
    行完畢釋放之時；(二)本案被告前因施用毒品案件，經觀察、
    勒戒後，認無繼續施用毒品之傾向，並於88年9月30日執行
    完畢釋放出所，故本案5年之起算應自觀察、勒戒執行完畢
    釋放之日即88年9月30日起算。是被告本次於94年10月15日
    施用第一級毒品海洛因，應屬觀察、勒戒執行完畢釋放後5
    年後再犯，需再施以觀察勒戒。綜上所述，原審前於95年1
    月10日以95年度毒聲字第4號裁定將被告送觀察勒戒之裁定
    ，並無違誤；(三)原審於95年1月10日以95年度毒聲字第4號所
    為觀察勒戒裁定既已確定，且非無效之裁定，本署除能依法
    執行外，別無他途。又本按被告，嗣經送臺灣基隆看守所執
    行觀察勒戒之結果，認為繼續施用毒品之傾向，有該所95年
    6月8日基所戒字第0950200262號函附卷（原聲請卷）可稽，
    依毒品危害防制條例第20條第2項之規定，亦只有聲請原審
    裁定強制戒治一途，原審竟援引最高法院之決議認定原觀察
    勒戒裁定不當，故駁回本署強制戒治之聲請，認事用法，顯
    有違誤；(四)再者，原審95年度毒聲字第4號觀察、勒戒裁定
    ，縱認有違法之處，然該裁定屬保安處分，與原審認為應提
    起公訴判處徒刑相較，仍以裁定觀察勒戒、強制戒治對被告
    有利，是本件參照非常上訴之判決（不利被告）效力不及於
    被告之法理，仍以依原裁定執行觀察勒戒，俟有施用毒品傾
    向時，亦已執行強制戒治為宜，原審捨保安處分，屈就於提
    起公訴之不利被告一途，用法顯有未洽，恐將原裁定撤銷，
    更為適當合法之裁定云云。惟查：
  (一)被告本次再犯施用毒品之罪，並不該當「5年後再犯」之規
    定，且因觀察、勒戒或強制戒治程序已無法收其實效，自應
    逕依毒品危害防制條例第10條之規定處罰；亦即檢察官應依
    同條例第23條第2項之規定提起公訴，而非聲請觀察、勒戒
    或強制戒治；其理由詳如前述二所載。
  (二)依修正後之規定，僅限於「初犯」及「五年後再犯」二種情
    形，始應先經觀察、勒戒或強制戒治程序（見上揭最高法院
    95年度第7次刑事庭會議決議）；而被告本次再犯施用毒品
    之罪，既不該當「初犯」、「5年後再犯」之規定，自無依
    毒品危害防制條例第20條第2項規定，令入戒治處所施以強
    制戒治之餘地。
  (三)原審95年度毒聲字第4號認被告應送勒戒處所觀察、勒戒之
    裁定，並不符合毒品危害防制條例之規定。本院自難僅因原
    法院違反法律規定，誤為裁定被告應送勒戒處所觀察、勒戒
    ，即無視於新修正毒品危害防制條例第23條之存在，逕認被
    告應令入戒治處所施以強制戒治。
  (四)抗告意旨執前詞旨摘原法院裁定不當，為無理由，其抗告應
    予駁回。
五、據上論斷，應依刑事訴訟法第412條，裁定如主文。
中    華    民    國    95    年    7     月    24    日
                  刑事第十庭    審判長法  官  劉景星
                                      法  官  陳志洋
                                      法  官  陳博志
以上正本證明與原本無異。
不得再抗告。
                                      書記官  陳嘉文
中    華    民    國    95    年    7     月    25    日


司法院資訊處製作；財團法人民間司法改革基金會備份。
